臺灣高等法院刑事判決　　　　　　　　　　　　九十三年度上更(一)字第四九九號
　　上　訴　人
　　即　被　告　甲○○
　　選任辯護人　孫銘豫律師
　　　　　　　　邱榮英律師
　　　　　　　　楊東晏律師
右上訴人因強盜案件，不服臺灣臺北地方法院八十九年度訴字第一六五六號，中華民
國九十年三月九日第一審判決（起訴案號：臺灣臺北地方法院檢察署八十九年度偵字
第二０六四一號），提起上訴，經判決後，由最高法院發回更審，本院判決如左：
    主  文
原判決撤銷。
甲○○意圖為自己不法之所有，攜帶兇器，以脅迫致使不能抗拒，而取他人之物，未
遂，處有期徒刑年陸月。
扣案水果刀壹支及黑色背包壹個均沒收。
    事  實
一、甲○○因債台高築，屢遭債權人催討欠款，情急之下，竟意圖為自己不法之所有
    ，於民國（下同）八十九年十月二十七日下午三時十二分許，騎乘其所有之車牌
    號碼ＱＵＷ─七一二號輕機車，至臺北市○○路○段一八三號華南銀行信義分行
    ，將機車停放於華南銀行信義分行騎樓下，隨即身負黑色背包，頭戴安全帽，自
    大門迅速衝入銀行跳入第五號櫃檯內，著手強盜銀行內財物，不意於著地時滑倒
    ，起身後旋自黑色背包內取出水果刀一把，嚇令（脅迫）在場人員不要靠近，至
    使該銀行襄理陳慧玉、行員乙○○等人心生畏懼而不能抗拒，站立於原地不敢動
    作。該銀行保全人員王如勝於二樓監視器螢幕發現甲○○躍入櫃檯後，旋即下樓
    衝入銀行櫃檯，以電擊棒嚇阻甲○○，慌亂中甲○○手持之水果刀掉落地面，該
    銀行襄理陳慧玉趁其二人正僵持對峙之際按警鈴求救，嗣經警到場合力將甲○○
    逮捕，而強盜未得逞，並扣得其所有供強盜所用之水果刀一把及黑色背包一個。
二、案經臺北市政府警察局中正第一分局報告臺灣臺北地方法院檢察署檢察官偵查起
    訴。
    理  由
一、訊據上訴人即被告甲○○於法院審理時，固坦承於如事實欄所述之時間，騎乘其
    所有車牌號碼ＱＵＷ─七一二號輕機車至臺北市○○路○段一八三號華南銀行信
    義分行，將機車停放於銀行騎樓下，身負黑色背包，頭戴安全帽，自大門衝入銀
    行跳入第五號櫃檯，於著地時滑倒，起身後旋自黑色背包內取出水果刀一把，嚇
    令在場人員不要靠近，嗣與保全人員王如勝對峙之事實，惟矢口否認有何強盜之
    犯行，辯稱：其因債務力大，精神恍惚，經過銀行，就進去了；警偵訊時並未自
    白有何為自己不法之所有之意圖而為強盜犯行，其衝入銀行，實因支票退票，一
    時心焦，精神恍惚，發洩情緒而已，且其並未喝令行員交出財物或限制行員自由
    逕自搜索財物，又倘其有意搶銀行，豈有僅攜帶無威嚇作用之水果刀之理，且其
    其黑色背包已塞滿東西，根本無意強劫云云。惟查：
　(一)本件上訴人於八十九年十月二十七日下午十七時三十分警訊筆錄之錄音，係由上
  　訴人依照警訊筆錄朗讀後錄製等情，業經原審勘驗屬實，有勘驗筆錄在卷可稽（
    原審卷五七頁），固可認警察訊問上訴人時，並未依刑事訴訟法第一百條之二準
    用同法第一百條之一第一項規定全程連續錄音，惟依被告持刀強盜銀行之犯罪情
    節以觀，其犯行對於社會治安造成重大之影響，且社會資源亦因而浪費，致使公
    共利益受損深鉅，加以警訊時並未對被告有以強暴等方式取供情事，是雖警訊時
    未依法連續錄音而有疏失，本院本於人權保障與社會安全公共利益之均衡維護精
    神，具體認定如上述，並依比例原則，認為警訊筆錄應可採信，合先明。
　(二)右揭事實，業據被告於警訊及偵查中坦承不諱，供稱：「我於今（二十七）日下
　  午十五時十二分左右，騎乘輕機車ＱＵＷ─七一二號至信義路二段一八三號華南
    銀行信義分行前，即衝入銀行，並迅速翻越五號櫃檯內，當時我頭戴藍色半罩式
    安全帽，背黑色背包，於進入櫃檯內立即亮出水果刀，喝令現場人員不要動不要
    過來˙˙˙我因曾於新生南路一段一三八之一號三樓之一開設原璞空間造形設計
    公司，所以對附近地形、巷弄熟悉，˙˙˙到達華南銀行，即衝入銀行行搶，當
    時只想趕快有一筆錢來解決債務，所以才會有行搶的念頭。」（偵卷第十三頁背
    面、第十四頁），「（八十九年十月二十七日下午持水果刀搶華南銀行？）是的
    。（何以如此？）因我太太支票之事及朋友有借票，沒錢軋才如此，遭人逼債」
　　（偵卷第二十七頁背面），「（你強盜華南商業銀行財物時所持之刀械是何處而
　  來？）是我於犯案前一個星期，在台北市的一家五金行購得˙˙˙我連續二個月
    被債主要債，沒有想到方法解決，一時情緒失控，搶銀行給警察捉，來躲債」（
    偵卷第四十九頁背面、第五十頁）。核與證人即行員乙○○、襄理陳慧玉、及保
    全人員王如勝於警訊及原審院調查時，分別證稱：「我是華南銀行北市分行雇員
    ，案發當時我正在櫃檯內替客戶辦理存款業務，有一名男子戴安全帽背黑色背包
    從銀行一樓大門櫃檯跳進來，從背包內拿出一支水果刀大聲叫不要動˙˙˙手持
    刀跟我們保全王勝如對峙中」（偵卷第二十三頁背面），「（當時是否覺得害怕
    ？）會。櫃檯裡的人都跑掉，只剩我與七號櫃檯先生」（原審卷第四十五頁），
　　「我於今（二十七）日十五時十二分發現嫌犯甲○○進入銀行內並迅速很快的攀
　  越過第五櫃檯，進入櫃檯內保險箱旁，手持水果刀大聲喝令大家不要靠近，當時
    我發現後立即進入櫃檯內，發現嫌犯手持水果刀並叫我不要靠近，我立刻拿身上
    的電擊棒與嫌犯對峙」（偵卷第二十一頁背面），「我衝下來，是有拿電擊棒，
    他拿刀子對著我，用閩南語對我講不准靠近他。」（原審卷第四十五頁），「我
    當時在蓋章，我聽到一聲碰，轉頭看見一個人摔在地上，我站起來，他也站起來
    ˙˙˙他離我比較近，我不敢動，後來看王與被告他們僵持在那，我就趁機走到
    柱子旁邊」各等語（原審卷第四十七頁），所證述之情節大致相符，復有水果刀
    一支及黑色背包一個扣案可資佐證。至被告辯稱黑色背包塞滿東西，根本無意強
    劫云云，惟參諸上情，及警員張育銘證稱其黑色背包尚有空間足塞搶得金錢等語
    （見本院上訴卷九十年七月三十日筆錄），可知被告帶黑色背包、水果刀、頭
    戴安全帽，跳入銀行第五號櫃檯內，其意在強搶銀行財物甚明，所辯無意強劫云
    云，顯不足採信。
　(三)其次，證人乙○○、陳慧玉、王如勝及警員邱光庭、吳儒鑫於原審審理時，雖均
　  證稱：被告當時情緒很激動或歇斯底里等語，縱然屬實，惟參以被告於警訊時供
    承：其對於銀行附近巷弄地形熟悉，因債務問題無法解決，致一時衝動，衝入銀
    行行搶，當時只想趕快有一筆錢來解決債務，所以才會有行搶的念頭等語（見偵
    卷第十四頁）；伊連續兩個月被債主要債，沒有好的方法解決，一時情緒失控，
    搶銀行給警察抓，來躲債等語（見偵卷第五十頁）；於偵訊時供稱：（八十九年
    十月二十七日下午持水果刀搶銀行？）是的。（何以如此？）因其妻支票之事及
    朋友借票，沒錢軋才如此，遭人逼債等語（見偵查卷第二十七頁背面）；於原審
    法院審理時供稱：伊被退很多支票，負了很多債務，對附近地勢很熟，去那家銀
    行好幾次，經過就進去了，警訊時有說要一筆錢解決債務，警訊時其有思考，但
    沒有反駁，案發當天沒有喝酒吃藥，連續二個月被地下錢莊逼債等語（原審卷第
    二十一、四十九、七十、七十一頁），均坦承犯行明確。參諸證人即製作筆錄之
    警員張育銘於原審審理時，結證稱：被告製作筆錄時情緒已穩定下來，他說需要
    一筆錢解決債務等語（原審卷第六十八頁）；及經原審勘驗警、偵訊筆錄錄音帶
    ，勘驗結果被告對於警員及檢察官之訊問均詳為應答，復就犯行細節逐一陳述，
    記憶清晰，核與警、偵訊筆錄內容相符，且答訊情況並無精神恍惚之情形，有勘
    驗筆錄在卷可按（原審卷第五十七頁），則被告於警訊時既經思考始詳述其犯罪
    之動機及經過，於偵查中亦應答無礙，自白其犯行，足見被告於行為時及警、偵
    訊時之意識，均未達心神喪失或精神耗弱之程度，且其自白係出於自由意識而為
    之。被告上訴意旨雖主張伊係重度憂鬱症病患，並提出臺北市立萬芳醫院乙種診
    斷證明書影本乙紙為證（本院上訴卷第四十八頁），惟本院函查覆稱：「1.重度
    憂鬱症患者在症狀進一步惡化時，會出現妄想及幻覺情形，可能會達到心神喪失
    或精神耗弱情形。2.甲○○先生在民國八十九年十二月十三日及十二月二十日曾
    於本院精神科就診，診斷為重度憂鬱症，就病歷記錄及筆錄所陳述內容，並未發
    現其有處於精神耗弱狀態。」等語，足證被告行為時未達心神喪失或精神耗弱之
    程度，此有台北市立萬芳醫院－委託財團法院辦理九十年七月十日萬院醫字第九
    ○七六二號函在卷可稽（本院上訴卷第六十二頁）。又八十九年十月二十七日下
    午五時三十分許之警訊筆錄錄音內容，雖係由被告依照警訊筆錄朗讀而後錄製，
    而有未依法全程連續錄音之瑕疵，惟警訊筆錄應屬可採信，有如前述(一)，且該筆
    錄復與嗣後被告於偵審中之自白及證人證述之內容相符，此外，復查無其他積極
    證據足認被告於行為及警、偵訊、審判時有何精神障礙之情事，自足認其前述任
    意性自白與事實相符。
　(四)末查，水果刀之刀身係由金屬製成，甚為尖銳、鋒利，客觀上足以對他人之生命
　  、身體安全構成威脅，被告持水果刀威嚇華南銀行信義分行在場人員，致證人乙
    ○○、陳慧玉等因心生畏懼而站立於原地不敢動作，業據證人乙○○、陳慧玉於
    原審調查時證述綦詳，是已達致使不能抗拒之程度甚明，被告辯稱水果刀無威嚇
    作用云云，自不足採。從而被告於原審及本院審理時翻異前詞，否認有為自己不
    法之所有之意圖而為強盜犯行，而以上開情詞置辯，顯係事後卸責之詞，不足採
    信。綜上所述，本件事證已明，被告犯行堪以認定。
二、查被告行為後，懲治盜匪條例業經立法院於九十一年一月八日廢止，並將刑法第
    三百三十條修正，同年月三十日經總統公布，於二月一日生效施行。而原懲治盜
    匪條例第五條第一項第一款強盜罪之法定刑為「無期徒刑或七年以上有期徒刑」
    ，新修正之刑法第三百三十條第一項加重強盜罪之法定刑為「七年以上有期徒刑
    」。依最高法院最新見解：(一)、被告盜匪行為，在懲治盜匪條例未公布廢止前，
    依被告行為時所適用之法律而言，該條例乃修正前刑法（指九十一年一月三十日
    修正、增訂前之刑法）之特別法，依特別法優於普通法之法律適用原則，自應適
    用懲治盜匪條例論處，無適用修正前刑法之餘地。(二)、懲治盜匪條例之廢止，與
    刑法盜匪、擄人勒贖及其結合犯等相關條文之修正及增訂，係經立法院於同日三
    讀通過，並經總統於九十一年一月三十日同日公布。考其立法之目的，在以修正
    後之刑法取代上開條例，避免修正前之刑法發生中間法之效力。故懲治盜匪條例
    雖日廢止，然因廢止前後，被告行為在行為時至裁判時，均有刑罰規定，該條例
    之廢止，自屬刑法第二條第一項之行為後法律有變更，而非刑事訴訟法第三百零
    二條第四款、第三百八十一條、第三百九十三條第四款所稱之刑法「廢止」，亦
    無所謂因該條例之廢止而應回復適用修正前刑法相關條文之餘地。(三)、依上說明
    ，被告盜匪行為，法院於九十一年二月一日以後裁判時，依刑法第二條第一項規
    定，並參酌二十五年上字第二六七號、二十八年上字第二三九七號、五十一年台
    上字第二一七九號判例意旨，自應就被告行為時有效之懲治盜匪條例與裁判時已
    修正之刑法予以比較適用。至被告行為時修正前之刑法相關條文，既不因上開條
    例廢止而回復，又非中間法，即無所謂比較適用問題。是比較新舊法，自以修正
    後之刑法第三百三十條第一項有利於行為人，依刑法第二條第一項前段之規定，
    本院判決自應適用裁判時即新修正之刑法。
三、查水果刀之刀身係由金屬製成，甚為尖銳鋒利，客觀上足以對他人之生命、身體
    造成死傷之結果，自屬刑法第三百二十一條第一項第三款規定之兇器；而被告雖
    已著手普通盜匪行為之實施，惟未生取得財物之結果，其犯罪尚屬未遂，核其所
    為，係犯修正後刑法第三百三十條第二項、第一項之攜帶兇器強盜未遂罪，合依
    刑法第二十六條前段規定，按既遂犯之刑度減輕其刑。
四、原審據以論科，固非無見。惟查：(一)原審依修正前刑法第三百三十條第二項予以
    論罪處刑，尚有未洽；(二)原判決就被告於八十九年十月二十七日下午十七時卅分
    警訊筆錄並未全程連續錄音，既未審酌警察違背該法定程序之主觀意圖，客觀情
    節，本於人權保障與社會安全公共利益之均衡維護精神，依比例原則具體認定之
    ，即認該警訊筆錄可採信，亦有未洽。上訴人上訴論旨否認犯罪，固無理由，惟
    原判決既有上開可議，自應由本院予以撤銷改判。爰審酌被告因債台高築，需款
    恐急，即擬以脅迫之方式強盜財物，對被害人之心理、財產法益戕害甚鉅，且對
    社會秩序、人民之生活安全造成重大危害，惟念及被告素無前科紀錄，有台灣高
    等法院檢察署刑案紀錄簡覆表在卷可按，顯係一時失慮為本件犯行，及其犯罪動
    機、行為手段、犯行未遂未有所得、智識、能力等一切情狀，從輕量處如主文所
    示之刑，扣案之水果刀一支及黑色背包一個，為被告所有供犯罪所用之物，已據
    被告供承在卷，爰依刑法第三十八條第一項第二款規定宣告沒收。
據上論斷，應依刑事訴訟法第三百六十九條第一項前段、第三百六十四條、第二百九
十九條第一項前段，刑法第二條第一項前段、修正後刑法第三百三十條第二項、第一
項、第二十六條前段、第三十八條第一項第二款，判決如主文。
本案經檢察官張秋雲到庭執行職務。
中　　　華　　　民　　　國　　九十三　　年　　　十　　　月　　 十四 　　日
                              臺灣高等法院刑事第四庭
                                  審判長法  官  陳  榮  和
                                        法　官  蔡　國　在
                                        法　官  李  英  豪
右正本證明與原本無異。
如不服本判決應於收受送達後十日內向本院提出上訴書狀，其未敘述上訴之理由者並
得於提起上訴後十日內向本院補提理由書（均須按他造當事人之人數附繕本）。
                                        書記官  鄭  信  昱
中　　　華　　　民　　　國　　九十三　　年　　　十　　　月　　 十八 　　日
附錄：本案論罪科刑法條全文
修正後中華民國刑法第三百三十條第一項、第二項：
犯強盜罪而有第三百二十一條第一項各款情形之一者，處七年以上有期徒刑。
前項之未遂犯罰之。
